臺灣高等法院高雄分院刑事判決　　　　100年度上易字第155號
上　訴　人　臺灣高雄地方法院檢察署檢察官
被　　　告　鄧世傑
上列上訴人因被告家庭暴力之傷害案件，不服臺灣高雄地方法院
99 年 度易字第2383號中華民國99年12月31日第一審判決（起訴
案號：臺灣高雄地方法院檢察署99年度偵字第23698 號），提起
上訴，本院判決如下：
    主  文
原判決撤銷。
鄧世傑犯過失傷害罪，處罰金新臺幣捌仟元，如易服勞役以新臺
幣壹仟元折算壹日。
    事  實
一、鄧世傑為陳黃依玲之女陳怡君之配偶，2 人為直系姻親，具
    有家庭暴力防治法第3 條第3 款所定家庭成員關係（鄧世傑
    嗣於民國99年8 月26日與陳依玲登記離婚），惟鄧世傑於99
    年3 月8 日下午1 時許，前往高雄縣大寮鄉（現改制為高雄
    市大寮區○○○路260 巷16號陳黃依玲之住處，欲將停放在
    上址，登記在其名下之車牌號碼9666-MF 號自用小客車僱工
    以拖吊車拖走，因而與陳黃依玲發生爭執，鄧世傑乃持現場
    陳黃依玲家中之盆栽砸毀該車之車窗（毀損部分未據告訴）
    ，陳黃依玲隨即拿出木棒1 支阻止其毀損行為，詎鄧世傑應
    注意其具有體力上之優勢，如強力拉扯該木棒，極易致陳黃
    依玲跌倒成傷，並依客觀情況無不能注意之情事，仍猛力搶
    奪該木棒致陳黃依玲因此跌倒，而受有左足踝開放性傷口2
    公分、兩膝、右手及左肘擦傷之傷害。
二、按經陳黃依玲訴由臺灣高雄地方法院檢察署檢察官提起公訴
    。
    理  由
甲、證據能力方面
一、按被告以外之人於審判外之言詞或書面陳述，除法律有規定
    者外，不得作為證據，刑事訴訟法第159 條第1 項定有明文
    。又被告以外之人於審判外之陳述，雖不符前4 條之規定，
    而經當事人於審判程序同意作為證據，法院審酌該言詞陳述
    或書面陳述作成時之情況，認為適當者，亦得為證據。當事
    人、代理人或辯護人於法院調查證據時，知有第159 條第1
    項不得為證據之情形，而未於言詞辯論終結前聲明異議者，
    視為有前項之同意，刑事訴訟法第159 條之5 亦定有明文。
    本件告訴人於警詢中之陳述，為被告以外之人於審判外之言
    詞陳述，卷附瑞生醫院診斷證明書、高雄市立民生醫院診斷
    證明書，則係被告以外之人於審判外之書面陳述，而檢察官
    及被告就上開言詞及書面陳述，未於本院審理過程中聲明異
    議，本院並審酌前開言詞及書面陳述作成時之情況均屬正常
    ，所取得過程並無瑕疵，且與本案相關之待證事實具有關連
    性，認適當作為證據，依前開刑事訴訟法第159 條之5 之規
    定，認上開陳述均具有證據能力。
二、次按被告以外之人於偵查中向檢察官所為之陳述，除顯有不
    可信之情況者外，得為證據，刑事訴訟法第159 條之1 第2
    項定有明文。本件告訴人於檢察官偵查中所為之證述內容，
    業經其具結擔保其證詞之真實性，而依本案卷證資料所示，
    上開證據之取得過程並無瑕疵，未發現有何顯有不可信之情
    況，且與本案相關之待證事實具有關連性，依前揭刑事訴訟
    法第159 條之1 第2 項之規定，自應具有證據能力。
乙、實體方面
一、訊據被告固坦認有於前開時、地，因欲將其名下之前揭自用
    小客車拖吊離開，因與告訴人陳黃依玲拉扯球棒之衝突，過
    程中告訴人曾跌倒在地，並受有前揭傷害等事實，然堅決否
    認有何傷害犯行，辯稱：案發當時，伊去告訴人住處要將伊
    車號9666-MF 號的自用小客車開走，但因為告訴人在車上裝
    暗鎖，導致伊無法開啟，所以伊就請拖吊車要將該車拖走，
    告訴人見狀，乃向拖吊車司機表示車子停在其住處，不同意
    其拖吊車子，拖吊車司機就離去該處。嗣因與告訴人發生爭
    執，告訴人就從其住家拿出裝潢用的木條打伊，後來該木條
    斷掉，告訴人又進入屋內拿球棒出來打伊，伊為了不讓告訴
    人繼續打伊，就與告訴人爭搶球棒，因而與告訴人發生拉扯
    ，過程中可能伊的力量比較大，所以告訴人就跌倒了。而伊
    搶下球棒之後，想說車子既然開不走，也不想讓告訴人使用
    該車，就用搶來的球棒將上開自用小客車車窗玻璃打破，告
    訴人見狀，為了要阻止伊，就過來拉扯伊，過程中又發生跌
    倒的情形，並遭碎裂的車窗玻璃割傷腳後跟，之後伊因為氣
    憤，又有用盆栽砸車。整個過程中，伊只是想要將車取走，
    並沒有要使告訴人受傷之意思云云。經查：
  (一)被告鄧世傑為告訴人陳黃依玲之女陳怡君之配偶，2 人為直
    系姻親（被告已於99年8 月26日與陳怡君離婚），其於99年
    3 月8 日下午1 時許至告訴人前揭住處，欲將登記在其名下
    之車牌號碼9666-MF 號自用小客車拖吊離開，然為告訴人拒
    絕，被告與告訴人因此發生肢體衝突，而告訴人於該衝突過
    程中，曾跌倒在地，並受有左足踝撕裂傷（開放性傷口2 ×
    0.5 公分）、兩膝（4 ×3 公分、4 ×4 公分）、右手腕（
    1 ×1 公分）及左肘（2 ×0.5 公分）挫擦傷之傷害等事實
    ，業據告訴人於警詢（見偵卷第6 至9 頁）、偵訊（見偵卷
    第34、35頁）、原審審理中（見原審3 卷第15至18頁）證述
    明確，並有告訴人至瑞生醫院就診之診斷證明書在卷可稽（
    見偵卷第10、11頁），復為被告所不爭執（見偵卷第3 至5
    頁、第35頁、原審2 卷第12、13頁、原審3 卷第13頁），自
    堪予以認定。
  (二)關於告訴人何以受有前揭傷害乙節，告訴人於警詢中係證稱
    ：案發當時，被告係先以徒手推伊身體致伊跌倒2 次，再持
    伊原本置於家中之球棒推伊身體，又以伊家中之盆栽砸向伊
    身體，導致伊受有前開傷害云云（見偵卷第7 頁），而於偵
    訊及原審審理中證稱：案發當時，被告要請拖吊車將上開自
    用小客車拖走，伊見狀就跟拖吊車司機講說沒有他的事，要
    拖吊車司機先離開。嗣被告就進到伊家中的車庫，表示上開
    自用小客車係登記在其名下，其要砸車，而伊當時不認為被
    告會真的去砸車，所以就跟被告說可以，沒想到被告就拿伊
    家中的盆栽，以盆栽上的樹木甩伊，甩到伊手肘的部位，導
    致伊手部受傷。嗣被告持前開盆栽丟車窗，伊見狀上前去阻
    止被告，卻遭被告將伊推倒，但伊並未因此受有傷害。嗣被
    告拿了另1 個盆栽砸車後，見車庫內有1 支球棒，就持該球
    棒去砸車，伊見狀遂上前去搶該支球棒，然又遭被告推倒在
    地，膝蓋因此受傷，且因當時地上有玻璃，導致伊遭玻璃割
    傷腳踝云云（見偵卷第34頁、原審卷第16頁）。觀諸告訴人
    前開證述內容，有關被告如何以告訴人住處盆栽而使告訴人
    受傷部分，告訴人於警詢中表示係被告持盆栽砸向其所致，
    嗣於偵訊及原審審理中則謂係遭盆栽上之樹木揮及而受傷，
    先後所言存有歧異。本院審酌瑞生醫院前開診斷證明書所載
    內容，告訴人所受傷害均係面積非大之傷勢，而告訴人若係
    直接遭被告持盆栽砸中身體以致受傷，衡情其身體受傷面積
    應較為廣大，方符常理，是認關於此節之陳述，當以告訴人
    於偵訊及原審審理中之證詞較為可信。準此，依告訴人前揭
    偵訊及原審審理中之證述內容，被告持告訴人家中盆栽之目
    的，既係在砸損上開自用小客車，則其於此過程中以該盆栽
    上之樹木揮及告訴人手部，造成告訴人受有右手腕（1 ×1
    公分）及左肘（2 ×0.5 公分）之挫擦傷，是否係基於故意
    傷害之主觀犯意而為？或僅係於拿取、丟擲盆栽過程中，無
    意間使告訴人受傷？即甚有所疑。再佐以告訴人於原審審理
    中證述：伊不知道被告是不是故意要傷害伊的等語（見原審
    卷第17頁），益徵難以遽認被告係基於故意傷害之犯意，持
    告訴人家中盆栽傷害告訴人，致告訴人受有前開右手及左肘
    之挫擦傷。
  (三)關於告訴人所受前揭左足踝撕裂傷、兩膝挫擦傷部分，依據
    告訴人上開證詞，係於其與被告爭搶告訴人家中球棒過程中
    倒地所造成，然有關被告與告訴人何以會爭搶該球棒之緣由
    ，告訴人與被告所言則有歧異。而被告辯稱其於前開時、地
    ，有遭告訴人持球棒攻擊乙情，業經被告提出其於99年3 月
    22日至高雄市立民生醫院就診之診斷證明書為佐（見偵卷第
    12頁，被告當時經醫師診斷發現之傷勢為左、右前臂擦傷及
    右手肘紅腫）。雖被告至高雄市立民生醫院就診之時間，距
    離案發之日已相差10數日，惟被告就此於原審審理中陳稱：
    伊一開始並沒有要對告訴人提告的意思，是收到告訴人告伊
    傷害的通知後，才去醫院驗傷，驗傷時傷勢還存在等語（見
    原審3 卷第18頁），而此與被告係於99年3 月22日，方因本
    案至高雄縣政府警察局（現改制為高雄市政府警察局）林園
    分局大寮分駐所製作警詢筆錄乙節相符（見偵卷第3 頁），
    是已難遽謂被告所述純屬空言。再者，告訴人於原審審理中
    曾證稱：如果被告不搶伊的球棒的話，就不會有這件事等語
    （見原審3 卷第17頁），而謂被告於案發當天有搶其球棒之
    舉。準此，關於被告與告訴人何以會爭搶系爭球棒之緣由，
    告訴人所述情節即難以採認，蓋相關事發經過若如告訴人所
    言，被告係直接持告訴人住處車庫內之球棒砸車，嗣告訴人
    即因試圖搶下被告手中之上開球棒而遭被告推倒受傷，則被
    告顯不會有所謂搶告訴人球棒之舉動，反係於被告所辯情節
    ，係被告先遭告訴人持球棒攻擊，被告為避免繼續遭告訴人
    攻擊，方會有告訴人所謂之搶球棒舉動。從而，益徵被告所
    辯此節應可採信。
  (四)檢察官雖認被告係於告訴人持球棒阻止被告將前開自用小客
    車拖走過程中，基於傷害之未必故意，猛力搶奪該球棒而將
    告訴人推倒在地，致告訴人受有傷害。然依告訴人前開所言
    及瑞生醫院前開診斷證明書之記載，告訴人身體因跌倒所受
    之傷害，係在左足踝、兩膝等雙腳關節部位（至告訴人右手
    腕、左肘之傷勢，並非跌倒時所造成，業如前述），其他身
    體部位則未見有受傷情形，而按諸常理，被告若有猛力推倒
    告訴人之情，告訴人身體與地面接觸而受傷之部位，當應較
    為廣泛，而不會僅造成雙腳關節部位受傷，反係於告訴人與
    被告相互拉扯之狀況下，因被告氣力較告訴人為大，致告訴
    人失去平衡後跌倒在地，方較有可能僅產生上開雙腳關節部
    位受傷之情狀，是已難遽認被告有聲請意旨所稱之猛力推倒
    告訴人之舉，且足證被告於此過程中，並無傷害告訴人之直
    接故意。且刑法上所謂之不確定故意（間接故意），係指行
    為人對於構成犯罪之事實，預見其發生而其發生並不違背其
    本意者而言，刑法第13條第2 項定有明文。而觀諸本案情形
    ，被告既係為避免遭告訴人繼續持球棒攻擊方有爭搶上開球
    棒之行為，且期間並無故意出力推倒告訴人之舉動，則於此
    單純避免自己持續遭他人攻擊之爭搶球棒過程中，告訴人上
    開跌倒受傷之結果，尚不能認被告之本意在使告訴人受傷，
    再佐以告訴人於原審審理中證述：伊不知道被告於案發當日
    ，是不是故意造成伊受傷的等語（見原審3 卷第17頁），檢
    察官此部分主張，尚難採憑。
  (五)惟被告於警詢時已供稱伊當日係取地上之盆栽砸破車窗，而
    告訴人用球棒毆打伊，伊將球棒搶下之情節明確（偵卷第4
    頁），而告訴人亦證稱被告持前開盆栽丟車窗，伊見狀上前
    去阻止被告，卻遭被告將伊推倒等語如前（告訴人僅否認伊
    先持球棒毆打被告，惟此部分不可採，已如前述），可見當
    日縱係告訴人先取出球棒，其目的無非在阻止被告繼續毀損
    盆栽及車輛，被告自當停止該毀損行為，且被告應注意其正
    值青壯，體力正盛，而告訴人陳黃依玲僅為中老年婦女（45
    年出生），縱持球棒威嚇被告停手，被告只需稍加閃躲即可
    避免衝突，並能注意其如強力拉扯該木棒，極易致陳黃依玲
    重心不穩而跌倒成傷，竟仍猛力搶奪該球棒，並依客觀情況
    並無不能注意之情事，因此致陳黃依玲跌倒而受有前開傷害
    ，其有過失之行為。且依被告前開所辯，告訴人所受左足踝
    撕裂傷之傷害，係被告將前揭球棒搶下後，於破壞上開自用
    小客車車窗玻璃過程中，告訴人為阻止被告行為，上前拉扯
    被告過程中發生跌倒情形所致，則被告此過失行為與陳黃依
    玲之傷害間，亦有相當因果關係，至為明確。至被告於本院
    審理時翻異前詞，改稱伊並未持盆栽打破車窗係伊搶下球棒
    後擊毀車窗云云，顯係卸責之詞，不足採信，並此指明。
  (六)又所謂正當防衛者，係指出於防衛自己或他人權利之故意反
    擊行為，與按其情節，應注意並能注意而不注意之過失行為
    ，迥然有別，二者無法併存（最高法院84年度台上字第1660
    號判決意旨參照）。本案既已難論認被告係以故意之反擊行
    為而使告訴人跌倒受傷，自無需判認被告上開行為是否係屬
    正當防衛之不罰行為，附此敘明。
  (七)綜上所陳，本案雖不能認定被告係出於未必故意傷害告訴人
    ，惟告訴人所受傷害既係被告搶奪球棒所造成，被告亦難卸
    過失傷害之責，事證明確，應依法論科。
二、按家庭暴力者，謂家庭成員間實施身體或精神上不法侵害之
    行為；又家庭暴力罪者，謂家庭成員間故意實施家庭暴力行
    為而成立其他法律所規定之犯罪，家庭暴力防治法第2 條第
    1 款、第2 款分別定有明文。本件被告前為告訴人陳黃依玲
    之女陳怡君之配偶，2 人為直系姻親（被告已於99年8 月26
    日與陳怡君離婚），有戶籍謄本在卷可查，2 人間具有家庭
    暴力防治法第3 條第3款所定之家庭成員關係，有戶籍謄本1
    份在卷可稽（偵卷46-47 頁）。而被告所為過失傷害犯行，
    已屬家庭成員間實施身體上不法侵害之行為，即為家庭暴力
    防治法第2 條所稱之家庭暴力，且構成刑法上之過失傷害罪
    ，惟因家庭暴力防治法之上開規定並無罰則之規定，是應依
    刑法傷害罪之規定論處。是核被告所為，係犯刑法第284 條
    第1 項前段之過失傷害罪。檢察官雖認被告所為係犯刑法第
    277 條第1 項之故意傷害罪嫌，惟其社會基本事實仍屬同一
    （時間、地點、行為相同，僅犯意有別），本院自應予以變
    更起訴法條加以審理。
三、原審未察，誤認被告前開過失傷害行為與起訴之社會基本事
    實並非同一，而不予審理，遽為被告故意傷害罪無罪之諭知
    ，即有未洽，檢察官上訴指摘原判決不當，為有理由，自應
    由本院撤銷改判。爰被告不念告訴人為其長輩，強行拉扯告
    訴人之球棒，致其成傷，自屬不該，且犯後仍未取得諒解，
    態度未佳，惟念及被告原無傷害告訴人之意，且告訴人所受
    傷害亦非甚重，及其目的、手段、動機等一切情狀，量處如
    主文第2 項所示之刑，並諭知易服勞役之折算標準。
據上論斷，應依刑事訴訟法第369 條第1 項前段、第364 條、第
300 條，刑法第284 條第1 項前段、第42條第3 項，刑法施行法
第1 條之1 ，判決如主文。
本案經檢察官陳宗吟到庭執行職務。
中    華    民    國  100     年    4     月    26    日
                  刑事第七庭    審判長法  官  莊飛宗
                                      法  官  謝宏宗
                                      法  官  蔡廣昇
以上正本證明與原本無異。
不得上訴。
中    華    民    國   100    年    4     月    26    日
                                      書記官  曾允志
附錄本件判決論罪科刑法條：
中華民國刑法第284條第1項
（過失傷害罪）
因過失傷害人者，處 6 月以下有期徒刑、拘役或 5 百元以下罰
金，致重傷者，處 1 年以下有期徒刑、拘役或 5 百元以下罰金
。